【裁判字號】    98,消債更,319
【裁判日期】    980505
【裁判案由】    聲請更生程序
【裁判全文】
臺灣高雄地方法院民事裁定           98年度消債更字第319號
聲  請  人  甲○○
上列當事人因消費者債務清理事件聲請更生，本院裁定如下：
    主  文
聲請人甲○○自中華民國九十八年五月五日下午四時起開始更生
程序。
命司法事務官進行本件更生程序。
    理  由
一、聲請意旨略以：聲請人積欠萬泰商業銀行股份有限公司（下
    稱萬泰銀行）等債權人無擔保債務共計新台幣（下同）1,57
    0,525 元，因繳款困難而於民國95年間，依金融主管機關協
    調成立之中華民國銀行公會會員辦理消費金融案件無擔保債
    務協商機制與萬泰銀行等債權人達成協議，同意自95年6 月
    起，分100 期，利率0 % 之方式償還，每月應償還金額為15
    ,705 元 。然因聲請人每月收入於支出聲請人必要之生活費
    用及扶養費用後，實無力負擔上開協商條件之15,705元，遂
    在依約償還15期後悔諾未再按期清償。是聲請人未依前開還
    款協議繼續履行，乃不可歸責於聲請人之事由所致，爰聲請
    准予裁定更生等語。
二、按債務人不能清償債務或有不能清償之虞者，得依本條例所
    定更生程序，清理其債務；債務人無擔保或無優先權之債務
    總額未逾1,200 萬元者，於法院裁定開始清算程序或宣告破
    產前，得向法院聲請更生；債務人對於金融機構因消費借貸
    、自用住宅借款、信用卡或現金卡契約而負債務，在聲請更
    生或清算前，應提出債權人清冊，以書面向最大債權金融機
    構請求協商債務清償方案，並表明共同協商之意旨；債務人
    與金融機構協商成立者，不得聲請更生或清算；但因不可歸
    責於己之事由，致履行顯有重大困難者，不在此限；本條例
    施行前，債務人依金融主管機關協調成立之中華民國銀行公
    會會員，辦理消費金融案件無擔保債務協商機制與金融機構
    成立之協商，準用前項之規定；法院開始更生程序之裁定，
    應載明其年、月、日、時，並即時發生效力；法院裁定開始
    更生或清算程序後，得命司法事務官進行更生或清算程序，
    必要時得選任律師、會計師或其他適當之自然人或法人一人
    為監督人或管理人，消費者債務清理條例（下稱消債條例）
    第3 條、第42條第1 項、第151 條第1 項、第5 項、第6 項
    、第45條第1 項、第16條第1 項分別定有明文。
三、聲請人因積欠萬泰銀行等債權人無擔保債務共計1,570,525
    元，因繳款困難而於95年間，依金融主管機關協調成立之中
    華民國銀行公會會員辦理消費金融案件無擔保債務協商機制
    與萬泰銀行等債權人達成協議，同意自95年6 月起，分100
    期，利率0%之方式償還，每月應償還金額為15,705元，而聲
    請人於96年8 月8 日後繳納第15期後即毀諾未依協議繼續履
    行分期償還等節，有聲請人提出之債權人清冊、財團法人金
    融聯合徵信中心當事人綜合信用報告、協議書、無擔保債務
    還款計劃、依無擔保債務還款計畫繳款之收據及財團法人金
    融聯合徵信中心當事人綜合信用報告－債務清理條例前置協
    商專用債權人清冊各1 份（見本院卷第8 至9 頁、第12至17
    頁、第20至22頁、第81至85頁、第132 至135 頁）附卷可稽
    ，足認屬實，故本件應審酌者為聲請人於協商後是否有不可
    歸責於己之事由，致履行顯有重大困難之情形。
四、經查：
  (一)聲請人之住所地為高雄縣大寮鄉○○村○○街10巷30號，其
    於96年度之收入為282,092 元，換算每月平均收入為23,508
    元（282,092 元÷12個月＝23,508元）等情，有聲請人所提
    戶籍謄本及財政部臺灣省南區國稅局96年度綜稅所得資料查
    詢單各1 份（見本院卷第19頁、第32頁）在卷可佐。另關於
    聲請人本人每月必要生活費用，因消債條例之立法目的，係
    為使不幸陷入經濟困境之人得以清理債務、重建生活，並在
    清理過程中能保有符合人性尊嚴之最低基本生活，而非維持
    債務人過去慣常之寬裕生活，是於評估履行原協商方案是否
    顯有重大困難時，並非由聲請人任意主張其基本生活費用之
    數額，否則將造成揮霍無度以致清償能力降低，反而易使更
    生程序無從進行。因此，本院認應以內政部所公告之96年度
    台灣省每人每月最低生活費用9,509 元為標準，計算聲請人
    每月必要之生活費用及扶養費用始為合理。
  (二)另聲請人主張每月尚需支出母親林蕭金鳳、兒子沈侑穎之扶
    養費用，並提出戶籍謄本、家族系統表、沈侑穎95至96財政
    部臺灣省南區國稅局財產歸屬及綜合所得資料清單（見本院
    卷第19頁、第75至76頁、第102 至104 頁）為憑，而沈侑穎
    之戶籍亦設在高雄縣，有前開戶籍謄本可佐，依上開說明，
    其生活費用亦應以每月9,509 元計算，而沈侑穎之扶養義務
    人含聲請人在內有2 人，則聲請人每月應負擔沈侑穎之扶養
    費用應係4,755 元（計算式：9,509 元÷2 ＝4,755 元）。
    至聲請人另主張需扶養林蕭金鳳云云，惟按受扶養權利者，
    以不能維持生活而無謀生能力者為限，民法第1117條第1項
    定有明文；同條第2 項規定，前項無謀生能力之限制，於直
    系血親尊親屬不適用之，即直系血親尊親屬受扶養者，仍須
    以不能維持生活者為限（最高法院87年度臺上字第1696號判
    決意旨參照）。查林蕭金鳳96年所得為40,820元，名下計有
    5 筆不動產，公告現值總計1,891,450 元等情，有本院依職
    權調取之林蕭金鳳96年稅務電子閘門財產所得調件明細表（
    見本院卷第140 頁）在卷可佐，足見林蕭金鳳並非不能維持
    生活，亦無受聲請人扶養之必要。故聲請人主張需支出林蕭
    金鳳之扶養費，並不可採。
  (三)從而，依聲請人96年每月平均收入23,508元，於扣除聲請人
    96年每月最低之生活費用及扶養費用後，僅餘9,244 元（計
    算式：23,508元－9,509 元－4,755 元＝9,244 元），顯不
    足以支付協商金額15,705元，顯見聲請人未能依還款協議履
    行，非可歸責於聲請人。否則，強令聲請人繼續依協議還款
    ，勢必排擠聲請人每月所需之生活必要支出，並惡化聲請人
    之經濟狀況至絕境，自有違消債條例之立法目的，本院因而
    認聲請人可不受前開還款協議之拘束，而得向本院聲請更生
    。
五、綜上所述，聲請人確有不可歸責於己之事由，致履行顯有重
    大困難之情事，其無法清償上開無擔保債務未逾1,200 萬元
    ，且無消費者債務清理條例第46條各款所定應駁回更生聲請
    之事由存在，故聲請人聲請本件更生，即無不合，應予准許
    ，爰裁定如主文第一項所示，並依上開規定命司法事務官進
    行本件更生程序，爰裁定如主文第二項所示。
六、依消費者債務清理條例第11條第1 項、第45條第1 項、第16
    條第1 項，裁定如主文。
中    華    民    國    98    年    5     月    5     日
                  民事第五庭  法  官  李育信
上為正本係照原本作成。
本件不得抗告。
本裁定已於98年5月5日下午4時公告。
中    華    民    國    98    年    5     月    5     日
                              書記官  林玉珊


司法院資訊處製作；財團法人民間司法改革基金會備份。
